臺灣高等法院臺中分院刑事判決　　　　96年度上訴字第1495號
上　訴　人　臺灣臺中地方法院檢察署檢察官
上　訴　人
即　被　告　乙○
上列上訴人因偽造文書案件，不服臺灣臺中地方法院96年度訴緝
字第146號中華民國96年5月7日第一審判決（起訴案號：臺灣臺
中地方法院檢察署86年度偵字第10195號），提起上訴，本院判
決如下：
      主  文
原判決撤銷。
乙○連續行使偽造私文書，足以生損害於他人，處有期徒刑拾月
，減為有期徒刑伍月，如易科罰金，以銀元佰元即新台幣玖佰
元折算壹日。
      事  實
一、乙○自民國 (下同)84年6月間，自任互助會會首，召集如附
    表一所示之會員，每會會款為新臺幣（下同）1萬元，含會
    首共計28會，會期自84年6月20日起至86年9月20日止，標息
    採內標制，約定每月20日20時，在臺中市○○○路205巷50
    號乙○之居處開標，其明知陷於經濟困難，基於偽造他人名
    義之標單投標以詐取會款之詐欺取財及行使偽造準私文書之
    概括犯意，明知未取得如附表二所示被冒標會員庚○○、辛○○○、癸○○、己○○、戊○○○及丁○○等6人之同意
    ，於詳如附表二所示之開標時間，在前開開標地點，利用部
    分會員未到場標會之機會，連續冒用如附表二所示會員庚○○等6人之名義，偽造該被冒標會員之署押（1枚）及依習慣
    表示投標會款、上載標息金額之標單各1紙（詳如附表二偽
    造之署押欄所示，未扣案，已滅失），提示予其他到場之會
    員而競標行使之，並告知係各該被冒標會員得標而行使之，
    且通知未到場之會員，足以生損害於各被冒標會員及其他活
    會會員，其並進而向各該其他活會會員甲○○等人收取會款
    ，使甲○○等活會會員誤信係競標之結果而陷於錯誤，先後
    給付如附表二所示之會款予乙○，乙○總計詐得會款881,60
    0元。嗣於86年4月20日互助會停止開標，乙○逃匿無蹤，經
    會員清算結果，始知受騙。
二、案經莊秀珠、戊○○○、壬○○、丁○○、癸○○、甲○○
    、庚○○、己○○、辛○○○訴由臺灣臺中地方法院檢察署
    檢察官偵查起訴。
      理  由
一、上揭事實，業據被告乙○於原審及本院審理時坦承不諱，核
    與告訴人莊秀珠、戊○○○、壬○○、丁○○、癸○○、甲○○、庚○○、己○○、辛○○○於偵查中及原審法院審理
    時指述之情節相符 (被告對莊秀珠等人在偵查中之陳訴於原
    審及本院審理時並無異議，本院審酌渠等偵查中所述無何不
    當，自得採酌)，並有互助會名單1紙可稽，又被告於原審審
    理時自承：伊因做生意需繳納利息，而冒標庚○○等6人之
    互助會，因無力償還而停會，停會前未告知會員等語（原審
    卷第72頁），可知被告冒標告訴人庚○○之互助會時，已陷
    於經濟困難周轉不靈，且明知冒標方式取得會款，終將無力
    支付活會之會款，仍以冒標之方式，連續標取附表二所示庚○○等6人之會款，向甲○○等活會會員，計詐得881，600
    元；且被告於86年4月20日互助會停止開標，即逃匿無蹤，
    其詐欺意圖至為炯然，足見被告之自白與事實相符，本件事
    證已臻明確，被告犯行應堪認定。
二、新舊法比較適用：按被告行為後，刑法及刑法施行法業於94
    年2月2日經總統以華總一義字第09400014901號令修正公布
    ，並於95年7月1日施行。按行為後法律有變更者，適用行為
    時之法律，但行為後之法律有利於行為人者，適用最有利於
    行為人之法律，現行刑法第2條第1項定有明文。此條規定乃
    與刑法第1條罪刑法定主義契合，而貫徹法律禁止溯及既往
    原則，係規範行為後法律變更所生新舊法律比較適用之準據
    法，是刑法第2條本身雖經修正，但刑法第2條既屬適用法律
    之準據法，本身尚無比較新舊法之問題，應一律適用裁判時
    之現行刑法第2條規定以決定適用之刑罰法律。
  (一)刑法第339條法定刑為罰金部分：
    被告行為後，刑法第33條第5 款業經修正；修正後刑法該款
    規定「罰金：新臺幣一千元以上，以百元計算之。」，與修
    正前該款規定「罰金：一元以上。」不同。比較新舊法結果
    ，以舊法較有利於行為人，依刑法第2條第1項前段規定，本
    案關於上開法條之法定刑罰金部分，自應適用行為時之法律
    即修正前刑法第33條第5款規定決定其罰金部分之法定刑。
  (二)連續犯、牽連犯部分：
    被告行為後，刑法第56條連續犯及刑法第55條之牽連犯規定
    ，業於94年1月7日修正公布刪除，並於95年7月1日施行，則
    被告之犯行，因行為後新法業已刪除連續犯、牽連犯之規定
    ，此刪除雖非犯罪構成要件之變更，但顯已影響行為人刑罰
    之法律效果，自屬法律有變更，依新法第2條第1項規定，比
    較新、舊法結果，仍應適用較有利於被告之行為時法律即舊
    法論以連續犯、牽連犯。
三、論罪科刑：
  (一)按刑法第210條之偽造私文書罪，須以無制作權之人，捏造
    或冒用他人名義而制作文書，並足以生損害於公眾或他人為
    要件，但此制作名義人，不以形式上表現於文書內為必要，
    倘依習慣或特約，諸如以言詞、動作、筆跡、內容、慣用語
    、特殊制作方式、專用信箋等方法，實質上使人得知係以他
    人名義所制作，足以表示一定用意之證明者，因已妨害該制
    作名義人之信用，可生損害於公眾或他人，依刑法第220 條
    第1項規定，以文書論，仍應論以偽造私文書罪。我國民間
    互助會之標單，其記載之內容通常為欲投標會員之姓名及一
    定之金額，或標單上雖僅寫金額而未寫會員之姓名，然已指
    明該標單係何會員所投標，而參與投標，依習慣或特約，足
    以表示該投標之會員願以標單上所載之金額為其競標之利息
    ，應屬刑法第220條第1項以私文書論之準私文書（最高法院
    87年度台非字第12號判決、91年度台上字第5683號判決意旨
    參照）。被告意圖為自己不法之所有，冒用如附表二所示會
    員庚○○等6人之名義，偽造彼等之署押，偽造依習慣表示
    投標會款、標息金額之標單，並持以向到場參與開標之互助
    會會員行使，向甲○○等活會會員詐取會款，足以生損害於
    被冒標會員及甲○○等活會會員之權益，核其所為，係犯刑
    法第216條、第220條第1項、第210條之行使偽造準私文書罪
    、第339條第1項之詐欺取財罪。
  (二)被告偽造被冒標會員署押之行為，為偽造標單之階段行為；
    而偽造標單之低度行為，復為行使偽造標單之高度行為所吸
    收，均不另論科（另按互助會，已得標會員，無論何人得標
    ，均有按期繳交會款之義務，故會首冒名盜標，其詐欺之對
    象，應僅限於未得標之會員，對已得標會員，無詐欺可言）
    。被告先後多次詐欺及行使偽造準私文書之行為，均時間緊
    接，犯構成要件相同之罪，顯均係基於概括犯意反覆為之，
    均應依修正前刑法第56條連續犯之規定各論以一罪，並加重
    其刑。又被告同時向多位活會會員詐取會款，侵害多數人之
    財產法益，係一行為觸犯數罪名之想像競合犯，依刑法第55
    條之規定 (此部分尚無新舊法比較問題)，從一重論處。又
    被告所犯行使偽造準私文書罪與詐欺取財罪2罪間，有方法
    結果之牽連關係，應依修正前刑法第55條之規定，從一重之
    行使偽造準私文書罪處斷。原審予以論罪科刑固非無見，惟
    查被告詐欺取得之會款計八十八萬一千六百元，原審誤認為
    八十八萬零三百元，尚有未洽，另被告偽造之標單業已滅失
    (見被告於原審之供述)，又非違禁物，原審予以宣告沒收，
    亦有未洽，被告以原審量刑過重為由上訴並無理由，檢察官
    以原審量刑過輕為由上訴亦無理由，然原審判決既有如上未
    當之處，應由本院將其撤銷改判，爰審酌被告犯罪之動機、
    目的、手段、詐欺所得及對被害人所生之損害暨犯罪後迄未
    與被害人達成民事和解等一切情狀，量處如主文第二項所示
    之有期徒刑十月，再依九十六年罪犯減刑條例第二條第一項
    第三款之規定，減為有期徒刑五月，併依修正前刑法第四十
    一條第一項前段及修正前罰金罰鍰提高標準條例第二條之規
    定，諭知易科罰金之折算標準 (比較被告行為時與九十年一
    十日修正公布及九十四年二月二日修正公布，九十五年七月
    一日施行之刑法第四十一條第一項之規定，以九十年一月十
    日修正公布之規定於被告最有利，依刑法第二條第一項規定
    ，應適用最有利於被告之九十年一月十日修正公布之規定)
    。至偽造之標單六張業已滅失 (見被告於原審之供述，其上
    之署押併滅失)，且非違禁物，爰不予宣告沒收。
四、據上論結，應依刑事訴訟法第三百六十九條第一項前段、第
    三百六十四條、第二百九十九條第一項前段、刑法第二條第
    一項、第五十六條 (修正前)、第二百十六條、第二百二十
    條第一項、第二百十條、第三百三十九條第一項、第五十五
    條 (牽連犯修正前、想像競合犯修正後)、中華民國九十六
    年罪犯減刑條例第二條第一項第三款、第七條第一項、第二
    項、第九條、刑法第四十一條第一項前段 (九十年一月十日
    修正公布)、罰金罰鍰提高標準條例第二條 (修正前)、刑法
    施刑法第一條之一第一、二項，判決如主文。
    本案經檢察官丙○○到庭執行職務。
中　　華　　民　　國　　96　　年　　7　　月　　19   　日
            刑事第九庭    審判長法　官　陳　筱　珮
                                法　官  余  仕  明
                                法　官  康  應  龍
上列正本證明與原本無異。
如不服本判決應於收受送達後十日內向本院提出上訴書狀，其未
述上訴之理由者並得於提起上訴後十日內向本院補提理由書 (
均須按他造當事人之人數附繕本)。
                                書記官  姚  錫  鈞
中　　華　　民　　國　　96　　年　　7 　　月　　20　　日
 附表一  會員名冊
╔══╤══════════╦══╤════════╦══╤════╦══╤══════════╗
║編號│      姓    名      ║編號│     姓  名     ║編號│  姓名  ║編號│      姓    名      ║
╠══╪══════════╬══╪════════╬══╪════╬══╪══════════╣
║ 1  │乙○                ║ 8  │秀珠（即莊秀珠）║ 15 │李麗娟  ║ 22 │林滿子（即辛○○○）║
╟──┼──────────╫──┼────────╫──┼────╫──┼──────────╢
║ 2  │丁太太（即甲○○）  ║ 9  │秀珠（即莊秀珠）║ 16 │庚○○  ║ 23 │林滿子（即辛○○○）║
╟──┼──────────╫──┼────────╫──┼────╫──┼──────────╢
║ 3  │丁媽媽（即甲○○）  ║ 10 │阿姜（即壬○○）║ 17 │阿妹    ║ 24 │林滿子（即辛○○○）║
╟──┼──────────╫──┼────────╫──┼────╫──┼──────────╢
║ 4  │黃淑卿              ║ 11 │阿姜（即壬○○）║ 18 │己○○  ║ 25 │潘美月              ║
╟──┼──────────╫──┼────────╫──┼────╫──┼──────────╢
║ 5  │淑枝                ║ 12 │阿香（即丁○○）║ 19 │己○○  ║ 26 │陳瑛瑗              ║
╟──┼──────────╫──┼────────╫──┼────╫──┼──────────╢
║ 6  │周月珍（即戊○○○）║ 13 │李金鑾          ║ 20 │陳太太  ║ 27 │賴太太（即癸○○）  ║
╟──┼──────────╫──┼────────╫──┼────╫──┼──────────╢
║ 7  │黃俊偉              ║ 14 │李茗芬          ║ 21 │林惠汝  ║ 28 │李秀鑾              ║
╚══╧══════════╩══╧════════╩══╧════╩══╧══════════╝
 附表二
 冒標情形、偽造署押及詐欺所得金額（總計881,600元）一覽表
┌──┬────┬──────┬─────┬──────────┬─────┬─────────┐
│編號│冒標會員│  冒標時間  │ 冒標金額 │     偽造之署押     │ 詐欺所得 │     計算方式     │
│    │        │            │（新臺幣）│                    │   金額   │                  │
├──┼────┼──────┼─────┼──────────┼─────┼─────────┤
│ 1  │庚○○  │84年12月20日│  1,900 元│「庚○○」 署押1 枚 │178,200 元│活會會員應繳會費  │
│    │        │20時（第7 會│          │                    │          │8,100 元×（28-6）│
│    │        │）          │          │                    │          │＝178,200 元      │
├──┼────┼──────┼─────┼──────────┼─────┼─────────┤
│ 2  │辛○○○│85年2 月20日│  1,800 元│「辛○○○」署押1 枚│164,000 元│活會會員應繳會費  │
│    │        │20時（第9 會│          │                    │          │8,200 元×（28-8+1│
│    │        │）          │          │                    │          │）＝172,200元     │
├──┼────┼──────┼─────┼──────────┼─────┼─────────┤
│ 3  │癸○○  │85年6 月20日│  1,700 元│「癸○○」署押1 枚  │141,100 元│活會會員應繳會費  │
│    │        │20時（第13會│          │                    │          │8,300 元×（28-12+│
│    │        │）          │          │                    │          │2） ＝149,400元   │
├──┼────┼──────┼─────┼──────────┼─────┼─────────┤
│ 4  │己○○  │85年8 月20日│  1,700 元│「己○○」署押1枚   │132,800 元│活會會員應繳會費  │
│    │        │20時（第15會│          │                    │          │8,300 元×（28-14+│
│    │        │）          │          │                    │          │3） ＝141,100 元  │
├──┼────┼──────┼─────┼──────────┼─────┼─────────┤
│ 5  │戊○○○│85年10月20日│  1,700 元│「戊○○○」署押1 枚│124,500 元│活會會員應繳會費  │
│    │        │20時（第17會│          │                    │          │8,300 元×（28-16+│
│    │        │）          │          │                    │          │4） ＝132,800 元  │
├──┼────┼──────┼─────┼──────────┼─────┼─────────┤
│ 6  │丁○○  │86年2 月20日│  1,800 元│「丁○○」署押1 枚  │ 98,400 元│活會會員應繳會費  │
│    │        │20時（第21會│          │                    │          │8,300元×（28-20+ │
│    │        │）          │          │                    │          │5）＝107,900元    │
└──┴────┴──────┴─────┴──────────┴─────┴─────────┘
